ACORDAO-COMPLETO-2531601

ACÓRDÃO 3312/2022 ATA 22/2022 - SEGUNDA CÂMARA

VISTOS, relatados e discutidos estes autos de tomada de contas especial instaurada pelo Ministério do Turismo (MTur) em desfavor de Raul de Jesus Lustosa Filho, como então prefeito de Palmas - TO (gestão: de 1º/1/2009 a 31/12/2012) , diante da irregularidade na aplicação dos recursos federais repassados ao município pelo Convênio 703815/2009 (Siafi 703815) para o apoio à realização do evento denominado como "17° Arraiá da Capital e Projeto Palmas Verão", durante o período de 22/6 a 30/9/2009, sob o valor original de R$ 600.000,00 pelo aporte de R$ 550.000,00 em recursos federais e R$ 50.000,00 em recursos da contrapartida, tendo o prazo para a prestação de contas sido fixado em 30/10/2009;
ACORDAM os Ministros do Tribunal de Contas da União, reunidos na Sessão da 2ª Câmara, ante as razões expostas pelo Relator, em:
9.1. promover a exclusão dos sucessores de Pierre de Freitas Júnior (falecido) na presente relação processual diante dos elementos de convicção até aqui obtidos pelo TCU;
9.2. rejeitar as correspondentes alegações de defesa oferecidas por Raul de Jesus Lustosa Filho;
9.3. julgar irregulares as contas de Raul de Jesus Lustosa Filho, nos termos dos arts. 16, III, alíneas "c" e "d", e 19, caput, da Lei n.º 8.443, de 1992, para condená-lo ao pagamento do correspondente débito, com a atualização monetária e os juros de mora calculados desde as datas informadas até o efetivo recolhimento, fixando-lhe o prazo de 15 (quinze) dias, contados da notificação, para que comprove perante o Tribunal, nos termos do art. 214, III, "a", do RITCU, o recolhimento da referida dívida em favor do Tesouro Nacional, na forma da legislação em vigor, sob as seguintes condições:
	Data de Ocorrência
	Valor Histórico (em R$) 

	3/8/2009
	110.000,00 

	1/10/2009
	143.551,15

	20/11/2009
	15.000,00

9.4. aplicar a multa prevista no art. 57 da Lei n.º 8.443, de 1992, em desfavor de Raul de Jesus Lustosa Filho sob o valor de R$ 60.000,00 (sessenta mil reais) , fixando-lhe o prazo de 15 (quinze) dias, contados da notificação, para que comprove, perante o Tribunal, nos termos do art. 214, III, "a", do RITCU, o recolhimento da referida dívida em favor do Tesouro Nacional, com a devida atualização monetária, na forma da legislação em vigor;
9.5. autorizar, caso requerido, nos termos do art. 26 da Lei n.º 8.443, de 1992, e do art. 217 do RITCU, o parcelamento das dívidas fixadas por este Acórdão em até 36 (trinta e seis) parcelas mensais e sucessivas, com a devida atualização monetária e os correspondentes acréscimos legais, esclarecendo aos responsáveis que a falta de pagamento de qualquer parcela importará no vencimento antecipado do saldo devedor, nos termos do art. 217, § 2º, do RITCU, sem prejuízo das demais medidas legais;
9.6. autorizar, desde logo, a cobrança judicial das dívidas fixadas por este Acórdão, nos termos do art. 28, inciso II, da Lei n.º 8.443, de 1992, diante do não atendimento à notificação; e
9.7. enviar a cópia do presente Acórdão, com o Relatório e a Proposta de Deliberação, à Procuradoria da República no Estado de Tocantins, nos termos do art. 16, § 3º, da Lei n.º 8.443, de 1992, para o ajuizamento das ações civis e penais cabíveis.

Tomada de Contas Especial instaurada pelo Ministério do Turismo (MTur) em desfavor de Raul de Jesus Lustosa Filho, como então prefeito municipal de Palmas  TO (Gestão 1º/1/2009 a 31/12/2012), diante da irregularidade na aplicação dos recursos federais repassados ao município pelo Convênio 703815/2009 (Siafi 703815), para apoio à realização do evento denominado 17° Arraiá da Capital e Projeto Palmas Verão, sob o valor original de R$ 600.000,00, sendo R$ 550.000,00 em recursos federais e R$ 50.000,00 da contrapartida, durante o período de 22/6/2009 a 30/9/2009, com o prazo até 30/10/2009 para a apresentação da prestação de contas.

Segunda Câmara

Município de Palmas - TO.

3. Responsável: Raul de Jesus Lustosa Filho (CPF XXX.256.211-XX).

13.1. Ministro presente: Antonio Anastasia (na Presidência).
13.2. Ministros-Substitutos convocados: Marcos Bemquerer Costa e André Luís de Carvalho (Relator).

ANDRÉ DE CARVALHO

Trata-se de tomada de contas especial instaurada pelo Ministério do Turismo (MTur) em desfavor de Raul de Jesus Lustosa Filho, como então prefeito de Palmas - TO (gestão: de 1º/1/2009 a 31/12/2012) , diante da irregularidade na aplicação dos recursos federais repassados ao município pelo Convênio 703815/2009 (Siafi 703815) para o apoio à realização do evento denominado como "17° Arraiá da Capital e Projeto Palmas Verão", durante o período de 22/6 a 30/9/2009, sob o valor original de R$ 600.000,00 pelo aporte de R$ 550.000,00 em recursos federais e R$ 50.000,00 em recursos da contrapartida, tendo o prazo para a prestação de contas sido fixado em 30/10/2009.
2.	Após a análise final do feito, o Auditor Federal Paulo Rogério Barbosa Chaves lançou o seu parecer conclusivo à Peça 101, com a anuência dos dirigentes da Secex-TCE (Peças 102 e 103) , nos seguintes termos:
" (...) HISTÓRICO
2	As irregularidades destas contas foram certificadas pela Controladoria-Geral da União (CGU) e tiveram ciência do Ministro de Estado (peça 1, p. 56-64) . 
3	Da instrução precedente (peça 13) , na qual consta histórico acerca do convênio e da análise realizada pelo Tomador de Contas Especial, destaquem-se, a seguir, os principais pontos.
4	O convênio foi celebrado em 22/6/2009, entre o referido órgão e aquela municipalidade, tendo por objeto o apoio à realização do evento denominado '17° Arraiá da Capital e Projeto Palmas Verão', conforme plano de trabalho (peça 2, p. 21-42; peça 8, p. 341-351) , previstos para serem realizados nos dias 25 a 28 de junho/2009 e até 31 de julho/2009, respectivamente. A vigência foi estipulada de 22/6/2009 a 30/9/2009, e o prazo até 30/10/2009 para a apresentação da prestação de contas. 
5	Os recursos necessários à consecução do objeto pactuado foram da ordem de R$ 600.000,00, sendo R$ 550.000,00 à conta do concedente e R$ 50.000,00 referentes à contrapartida do convenente, valores federais liberados por intermédio da Ordem Bancária 2010OB801066, de 27/7/2009 (peça 2, p. 77) , com recursos depositados na conta específica em 29/7/2009 (peça 8, p. 140) .
6	O convenente, por meio da Fundação Cultural de Palmas, apresentou a prestação de contas (peça 2, p. 110-111) , complementada posteriormente (peça 2, p. 127-129 e 139) .
7	Houve fiscalização in loco do convênio por parte do MTur (peça 2, p. 85-96) . O órgão repassador emitiu diversos pareceres, a saber: 1) Parecer de Análise de Prestação de Contas - Parte Técnica 1128/2010 (peça 2, p. 112-117) , tendo sido apontadas pendências; 2) Nota Técnica de Reanálise 151/2014 (peça 2, p. 130-136) , que apontou diversas ressalvas; 3) Nota Técnica de Reanálise 461/2014 (peça 2, p. 140-147) , reprovando em parte a execução física do convênio; Notas Técnicas de Análise Financeira 546/2014 e 707/2014 (peça 2, p. 168-174 e 187-192) , reprovando a execução financeira.
8	Consta nos autos cópia da 'Representação por Atos de Improbidade Administrativa', impetrada pela Prefeitura Municipal de Palmas/TO, por meio de seu representante legal, em desfavor do responsável arrolado neste processo (peça 2, p. 154-163) .
9	Diante do não saneamento das irregularidades apontadas e da não devolução dos recursos, instaurou-se a Tomada de Contas Especial. No Relatório de Tomada de Contas Especial 141/2015 (peça 1, p. 22-27) conclui-se que o prejuízo importaria no valor total dos recursos repassados, imputando-se a responsabilidade ao Sr. Raul de Jesus Lustosa Filho (CPF XXX.256.211-XX) , prefeito do município de Palmas/TO na gestão 2009-2012, uma vez que foi o gestor do convênio.
10	O Relatório de Auditoria 2049/2015 da Controladoria Geral da União (Peça 1, p. 52-54) também chegou às mesmas conclusões e resumiu as irregularidades apontadas pela área técnica do MTur:
a) ausência de contrato de exclusividade firmado entre as empresas Veros Ambiental e GW Produções e Eventos e os artistas que participaram do evento;
b) utilização indevida da modalidade de licitação pregão para contratação da empresa Terra-Com de Mat. Elétricos Ltda.;
c) falta de comprovação dos pagamentos efetuados, uma vez que os recibos encaminhados pela convenente não foram assinados pelos profissionais contratados (autônomos) ; também, as respectivas ordens bancárias não possuem autenticação.
11	Houve recolhimento de saldo do convênio, no valor de R$ 114.142,90 (peça 1, p. 18) , que foi levado em consideração no cômputo do débito imputado (peça 1, p. 8-9) .
12	No âmbito do Tribunal, foi realizada diligência ao MTur, para que encaminhasse a documentação referente à prestação de contas do convênio em apreço, apresentada pelo convenente por meio de ofícios (206/2009, 248/2013, e 279/2014) , incluindo eventual mídia eletrônica (CD) contendo imagens do evento conveniado, ausente destes autos (peças 5 e 6) . 
13	A primeira proposta de citação neste processo alcançou apenas o ex-prefeito (peça 13) . O corpo dirigente da Secex-TCE pronunciou-se no sentido de propor ajustes no valor do débito sugerido e nas irregularidades que o ensejam (peças 14-15) . O Ministro Relator destes autos (peça 16) determinou a realização da citação/audiência, cujo despacho foi no seguinte teor: 'Acolho o parecer da unidade técnica e, assim, autorizo a citação e a audiência sugeridas à Peça 13'.
14	Realizada a citação do então prefeito, que apresentou suas alegações de defesa (peças 27-31) , verificou-se a necessidade de refazê-la, com vistas a ter aderência aos termos propostos pela unidade técnica e acolhido pelo Relator, bem como para incluir o então presidente da FCP em solidariedade com o débito com que lhe fora imputado, conforme a instrução precedente (peça 34) . Com efeito, foi proposta a citação solidária do Sr. Raul de Jesus Lustosa Filho (CPF XXX.256.211-XX) e do Sr. Pierre de Freitas Júnior (CPF XXX.894.671-XX) , e a audiência apenas do então prefeito, em virtude da prescrição da pretensão punitiva que alcançava somente o presidente da fundação.
15	Após a anuência do corpo dirigente desta unidade técnica (peças 35-36) , o primeiro responsável e os herdeiros do segundo foram regularmente notificados e apresentaram suas alegações de defesa, com exceção do ex-prefeito, que permaneceu silente em relação à segunda citação. Como as irregularidades se assemelham (houve ajustes no valor do débito sugerido e na descrição das irregularidades) , considera-se a defesa encaminhada anteriormente pelo ex-prefeito como suas alegações de defesa.
	ANÁLISE DOS PRESSUPOSTOS DE PROCEDIBILIDADE DA IN/TCU 71/2012
	Avaliação de Viabilidade do Exercício do Contraditório e Ampla Defesa
16	Verifica-se que, em relação ao ex-prefeito, não houve o transcurso de mais de dez anos desde o fato gerador sem que tenha havido a notificação do responsável pela autoridade administrativa federal competente (art. 6º, inciso II, c/c art. 19 da IN/TCU 71/2012, modificada pela IN/TCU 76/2016) , uma vez que o fato gerador das irregularidades sancionadas se deu no período de agosto a novembro/2009 (datas das despesas impugnadas) e o gestor municipal foi notificado sobre as irregularidades pela autoridade administrativa competente na fase interna destas contas, por meio do Ofício 2600/2014, de 15/12/2014 (vide relatório do tomador de contas - peça 1, p. 25) .
17	Todavia, em relação a Pierre de Freitas Júnior (falecido) , como não fora notificado como responsável na fase interna destas contas, tendo sido incluído apenas na fase externa, o que ensejou na citação de seus herdeiros já em 2020/2021, passados mais de 10 anos dos fatos, os autos devem ser arquivados, por ausência de pressupostos necessários ao desenvolvimento válido e regular do processo, de modo que será feita, ao final, proposta neste sentido.
18	O entendimento esposado quando da instrução precedente (peça 34) foi de que, sendo corresponsável pela gestão do convênio, e mantendo contato direto com o MTur ao longo do processo de execução do convênio e de análise da respectiva prestação de contas, não poderia o então presidente da FCP alegar longo transcurso de prazo entre os fatos e sua citação (proposta à época) , o que poderia inviabilizar sua defesa, uma vez que durante toda a fase interna destas contas esteve ciente das pendências apontadas, tanto que se manifestou sobre elas e procurou, sem lograr êxito, saná-las.
19	Entrementes, o órgão repassador não o arrolou como responsável pelo dano, não tendo sido notificado nessa condição. E ele falecera em 15/1/2017, conforme certidão de óbito (peça 75) , quando estas contas já se encontravam no âmbito do TCU, tendo a citação alcançado apenas seus herdeiros, que, por não terem participado dos fatos, certamente encontraram obstáculos enormes para obtenção de provas necessárias à sua defesa.
20	A jurisprudência do TCU é farta no sentido de que o longo transcurso de tempo entre a prática do ato pelo responsável falecido e a citação dos seus herdeiros e sucessores, sem que tenham dado causa à demora processual (como no presente caso) , inviabiliza o exercício do contraditório e da ampla defesa, dando ensejo ao arquivamento das contas, sem julgamento do mérito, por ausência de pressupostos para desenvolvimento válido e regular do processo, com fundamento no art. 212 do Regimento Interno do TCU c/c arts. 6º, inciso II, e 19 da Instrução Normativa-TCU 71/2012. Pode-se citar os seguintes excertos: Acórdãos 8791/2016 e 2269/2019, ambos da 2ª C e relatados pelo Ministro Augusto Nardes; Acórdãos 3879/2017 e 1254/2020, ambos da 1ª C e relatados pelo Ministro Augusto Sherman.
	Valor de Constituição da TCE 	
21	Verifica-se, ainda, que o valor atualizado do débito apurado (sem juros) em 1/1/2017 é superior a R$ 100.000,00, na forma estabelecida conforme os arts. 6º, inciso I, e 19 da IN/TCU 71/2012, modificada pela IN/TCU 76/2016. 
	OUTROS PROCESSOS/DÉBITOS NOS SISTEMAS DO TCU COM OS MESMOS RESPONSÁVEIS
22	Informa-se que não foram encontrados processos abertos no Tribunal com os mesmos responsáveis.
23	A tomada de contas especial está, assim, devidamente constituída e em condição de ser instruída.
	EXAME TÉCNICO
24	Na instrução precedente (peça 34) , houve a delimitação da responsabilidade pela ocorrência de dano apurado nestas contas, envolvendo a apuração dos fatos, a identificação dos responsáveis e a quantificação do dano ao erário, dando ensejo à proposta de citação deles, nos seguintes termos:
Citação de ambos
Irregularidade 1: não comprovação da boa e regular execução física de etapas (1.3 e 2.3) do Convênio 703815/2009 (Siafi 703815) , celebrado entre o Ministério do Turismo e o município de Palmas/TO, tendo por objeto o apoio à realização do evento denominado '17° Arraiá da Capital e Projeto Palmas Verão';
	(...) 
Conduta: não apresentar (a) imagens (registros fotográficos e/ou vídeos) , ou outros elementos (como jornais e/ou revistas pós-evento, notícias divulgadas em sítios da internet, também pós-evento etc.) capazes de provar a efetiva execução dos shows (etapa 2.3) , e (b) fotografias datadas ou filmagem em foco aberto, contendo o nome do evento e da localidade, de forma que seja possível verificar a correta execução de cada item de infraestrutura (etapa 1.3) ;
	(...) 
Irregularidade 2: não comprovação da boa e regular aplicação de recursos do Convênio 703815/2009 (Siafi 703815) , celebrado entre o Ministério do Turismo e o município de Palmas/TO, tendo por objeto o apoio à realização do evento denominado '17° Arraiá da Capital e Projeto Palmas Verão', relativas às etapas 1.3 e 2.1, consubstanciada nestas ocorrências:
	a) etapa 1.3 - ausência de compatibilidade entre os valores da documentação suporte e os informados na relação de pagamentos;
	b) etapa 2.1 - ausência de compatibilidade entre os valores da documentação suporte e os informados na relação de pagamentos e ausência da assinatura dos recibos pelos beneficiários e de autenticação das respectivas ordens bancárias.
	(...) 
Conduta: não apresentar toda documentação (cópias de cheques, notas fiscais, recibos devidamente assinados pelos beneficiários, editais, contratos de prestação de serviço ou fornecimento de bens, extratos completos da conta bancária específica) capaz de comprovar o nexo de causalidade entre as despesas e os recursos correspondentes;
	(...) 
Audiência do ex-prefeito
	Irregularidade: contratação irregular, por inexigibilidade de licitação, da empresa Veros Ambiental - Soc. Ambiental, Cultural e Educacional (CNPJ 06.341.285/0001-00) que não detinha direitos de exclusividade de artistas que deveriam se apresentar no evento;
	Conduta: contratar, por inexigibilidade de licitação, empresa que não apresentou Contratos de Exclusividade com os devidos registros em cartório dos artistas que se apresentaram ou deveriam se apresentar no evento objeto do convênio;
 (...) 
25	Conforme Despacho de Conclusão das Comunicações Processuais (peças 32 e 99) , as providências inerentes às comunicações processuais foram concluídas. O responsável Raul de Jesus Lustosa Filho foi notificado em 10/2/2020 (na primeira citação) , quando apresentou resposta (peças 27-31) e constituiu procurador (peça 26) , e em 27/10/2021 (quando da segunda) , por meio do Edital 1482/2021-TCU-Seproc (peças 95-96) , após três tentativas frustradas em endereços constantes da base da Receita Federal e do TSE (peças 42-43 e 48) , mas não se manifestou.
26	Os herdeiros de Pierre de Freitas Júnior também foram regularmente citados e apresentaram defesa. Ainda que a responsabilidade pelo débito solidário a eles atribuído tenha se mostrado prejudicada, entende-se que os elementos juntados pela defesa podem ser aproveitados ao ex-prefeito, no que concerne às circunstâncias objetivas, com base no art. 161 do Regimento Interno do TCU, razão pela qual serão considerados na análise adiante. 
	Da defesa de Raul de Jesus Lustosa Filho 
27	O responsável, por meio de seu procurador constituído, apresentou suas alegações de defesa, juntando em anexo cópia de alguns elementos discorridos adiante.
28	Do arrazoado apresentado (peça 27) , observam-se os argumentos sintetizados a seguir.
28.1	A ocorrência da prescrição da pretensão punitiva do TCU, uma vez que transcorreram mais de 10 anos entre a data provável do dano e a primeira notificação. Entende que a data de ocorrência da irregularidade sancionada seja contada a partir da assinatura do termo de convênio e não da data do repasse dos recursos, já que a obrigação recíproca foi estabelecida com a assinatura e assunção dos termos conveniais, ocorrida em 22/6/2009. Citou jurisprudência do Tribunal (Acórdão 1788/2019-TCU-Plenário) que no seu entendimento fixaria a data da assinatura do ajuste como marco inicial. Também entende que a expedição de ato de citação ocorrera em 11/7/2019, por meio do Despacho proferido pelo Ministro Relator. Alega, ainda, que a própria matriz de responsabilização anexa a instrução de citação teria fixado como de início de responsabilização a data da assinatura do termo de convênio. Assim, teriam transcorrido exatamente 10 anos e 19 dias.
28.2	A ilegitimidade passiva do defendente, com o intento de transferir sua responsabilidade ao presidente da Fundação Cultural de Palmas (criada pela Lei Complementar Municipal 137/2007, cuja cópia se apresenta em anexo à defesa, a entidade é dotada de personalidade jurídica, derivada da administração indireta, com autonomia administrativa e financeira) , sob a fundamentação de que Pierre foi quem de fato geriu os recursos conveniados, e a conduta do ex-prefeito cingiu-se à formalização do convênio, não tendo figurado como ordenador de despesas. Em resumo, a responsabilidade pela gestão dos bens e patrimônios incorporados na referida Fundação é atribuível ao seu respectivo ordenador de despesas, nos termos da sistemática legal e administrativa. O ex-prefeito limitou-se a assinar o termo de convênio, todos os demais atos foram praticados pelo presidente da Fundação (que também assinou o referido ajuste) . Citou jurisprudência do TRE-GO (RE 8842 GO) , em que indicaria a ausência de solidariedade entre o gestor de Empresa Pública e o Chefe do Poder Executivo, do STF (AP 447/RS) , de que a mera subordinação hierárquica dos secretários não pode significar a automática responsabilização criminal do prefeito, e do TRF da 1ª Região (AI 0012232-54.2015.4.01.0000) , em que ação de improbidade administrativa em desfavor de ex-prefeito que não atuou como ordenador de despesas teria sido rejeitada.
28.3	A ausência de prova de 'error in eligendo' ou 'in vigilando', o que implicaria em ausência de responsabilidade solidária do defendente. Alega que uma vez incorporado valores às contas da entidade Fundação, a ordenação de despesas passa por estágios próprios, inclusive mediante supervisão obrigatória de todo um aparato burocrático que confere legitimidade aos atos praticados. Em momento algum na TCE, aponta-se possível ocorrência daqueles erros que pudesse autorizar o reconhecimento do dever objetivo de ressarcir. As Fundações, por si só, contam com o ônus de prestar suas contas aos órgãos concedentes de convênios, bem como aos que exercem controle direto de sua execução financeira e orçamentária. Tal particularidade faz com que qualquer irregularidade detectada ou dano ao erário sejam direcionados ao seu corpo diretivo, já que legalmente constituído com vistas à ordenação de despesas. 
28.4	A ausência de demonstração de ato omissivo ou comissivo doloso para fins de responsabilização solidária do defendente.
28.5	A ausência da carta de exclusividade é falha meramente formal, incapaz de conduzir a um dano ao erário. Alega que não se pode julgar condutas realizadas no passado com o entendimento atual, se na época dos fatos o entendimento era outro. A evolução jurisprudencial não pode ser usada para punir o administrador. Cita processo do Tribunal (TC Processo 016.324/2009-3) que julgou regulares com ressalva as contas do Secretário Nacional de Políticas de Turismo no exercício de 2008, em cuja decisão deixou assente que a Portaria MTur 153/2009 não normatizou os requisitos trazidos pelo Acórdão 96/2008-TCU-Plenário, ou seja, era plenamente possível a utilização de carta de exclusividade com a data do evento como constava no check-list fornecido pelo ministério à época do evento. Ademais, conforme pontuado na instrução de citação, há diversos precedentes desta Corte de Contas que, ao se pronunciar sobre as cartas de exclusividades restritas aos dias e à localidade do evento, caracteriza impropriedade formal.
28.6	Se todo o Estado do Tocantins estava ciente das programações dos eventos, não seria possível realizá-los sem a presença de toda essa aparelhagem (equipamentos de sonorização, iluminação, palco, arquibancadas tendas, camarins e banheiros e os artistas) . A defesa apresenta links, em que matérias jornalísticas teriam feito referência à programação do evento 17ª Arraiá da Capital e Palmas Verão 2009 (https://conexaoto.com.br/2009/06/25/raul-filho-abre-programacao-do-arraia-da-capital-confira-a-pr ogramacao; https://conexaoto.com.br/2009/06/17/palmas-verao-2009-e-lancado; http://www.ogirassol.com.br/estado/com-inicio-na-proxima-semana.-o-palmas-verao-2009-traz-programacao-variada-e-atracoes-regionais-e-nacionais; https://www.palmas.to.gov.br/ blog_noticias/banda-gospel-toque-no-altar-fara-o-ultimo-show-do-palmas-verao-2009/4053/) , bem como descreve na sua petição trechos de supostas reportagens jornalísticas cujos teores também indicariam essa programação.
28.7	O fato de as fotos não identificarem as bandas Kelps, Bola de Fogo, Chilepe no Chinelo, Forró do H, Garotos da Camisa e Só Modão não implica que estas não tenham se apresentado aos eventos 17ª Arraiá da Capital e Projeto Palmas Verão. Havia um fiscal do MTur que deveria relatar cada acontecido. 
28.8	A defesa apresenta links que, no seu entender, demonstrariam que as bandas contratadas foram divulgadas e prestaram seus serviços, tendo todas as programações sido executas e fiscalizadas (https://www.ogirassol.com.br/viver/programacao-traz-do-regional-ao-nacional?page=466; Erro! A referência de hiperlink não é válida.) . Alega que todas as bandas se apresentaram e, em relação à banda Chilepe no Chinelo, apresentou um link específico (https://conexaoto.com.br/2009/06/29/chilepe-do-chinelo-encerrou-17o-arraia-da-capital-2009) .
28.9	Os documentos da prestação de contas do município, cuja cópia se apresenta em anexo à defesa, trazem fotos que demonstram a execução dos itens de infraestrutura e de shows nos eventos.
28.10	As notas fiscais também comprovam a execução dos serviços, foram emitidas e subsidiaram o regular processamento da despesa, conforme prestação de contas. Informa que são documentos hábeis para comprovação da execução dos serviços contratados, bem como conta com total presunção de legalidade, legitimidade e veracidade. Não há a necessidade expressa de contrato de prestação de serviço, se houve a nota de empenho, documento hábil a comprovar que houve a contratação dos serviços.
29	Requer, ao final, o acolhimento das preliminares, para excluir o defendente do polo passivo deste processo. No mérito, o acolhimento das alegações de defesa, para que sejam afastadas todas as imputações de débitos atribuídas ao defendente, bem como de todas as multas. Por fim, protesta por todos os meios de provas admitidos. 
30	Em anexo ao expediente de defesa, foram apresentadas cópias dos elementos indicados a seguir:
30.1	Instrução Normativa TCE/TO que dispõe sobre os procedimentos a serem adotados na transição de mandato pelo prefeito (peça 28) ;
30.2	Lei Complementar Municipal 137/2007 que criou a Fundação Cultural de Palmas (peça 29) ;
30.3	Lei Municipal 1365/2005 que dispõe sobre a organização e estrutura administrativa do Poder Executivo do Município de Palmas (peça 30) ;
30.4	Documentos apresentados quando da prestação de contas encaminhada ao MTur (peça 31) e que já constavam dos autos (como peça 31, p. 1-69, correspondem aos elementos da peça 8, p. 558-634; demais elementos reproduzidos em duplicidade, como cartas de exclusividade, ou se referem a registros fotográficos acerca da programação dos eventos, ou seja, semelhantes aos já constantes nos autos; peça 31, p. 83-131; peça 9, p. 207-227) .
31	Os elementos anexos à defesa apresentada pelos herdeiros de Pierre de Freitas Júnior (peças 53-55 e 88-90) , no que concerne às circunstâncias objetivas, limitam-se à alegação de prescrição da pretensão de ressarcimento ao erário, em virtude do decurso do prazo quinquenal. As alegações de mérito e/ou elementos correlatos apresentados fazem alusão à defesa apresentada pelo outro responsável e/ou são cópias deles, o que pode indicar a dificuldade de os herdeiros obterem elementos de defesa nesta fase processual (reforçando a proposta de arquivamento daquele responsável) . Há elementos em duplicidade e/ou que não se referem aos fatos tratados neste processo (peças 55 e 89 de idêntico teor trazem documentos acerca do processo sucessório do responsável falecido; peça 88 reproduz os argumentos da peça 53; peças 54 e 90 de idêntico teor e reproduzem a peça 31) . 
	Análises dos argumentos preliminares
	Da Prescrição das Pretensões Punitiva e Ressarcitória a cargo do TCU
32	Foi arguido pelas defesas a ocorrência da prescrição das pretensões de ressarcimento e de punibilidade do TCU.
33	Como se sabe, o Supremo Tribunal Federal - STF, no Recurso Extraordinário - RE 636.886, fixou a tese, com repercussão geral reconhecida, de que 'é prescritível a pretensão de ressarcimento ao erário fundada em decisão de Tribunal de Contas' (Tema 899) . Em que pese o questionamento acerca da abrangência da tese ali firmada, no sentido de que se circunscreveria apenas ao processo de execução da condenação imposta pelo TCU (ou seja, inaplicável à pretensão de ressarcimento exercida no processo 'conhecimento' da TCE) , verifica-se que o STF, por meio de decisões prolatadas pelas suas duas turmas, tem decidido de forma reiterada que se aplica o prazo prescricional de 5 anos previsto na Lei 9.873/1999 às pretensões sancionatória e ressarcitória a cargo do Tribunal de Contas da União.
34	Seja por aplicação direta ou por analogia, a orientação sufragada é no sentido de que o prazo de 5 anos é compatível com a tese de que a ação e a execução prescrevem no mesmo prazo (Súmula 150 do STF) , bem como com o fato de que a Lei 9.873/1999 - que regulamenta o exercício de ação punitiva pela Administração Pública Federal, direta e indireta - regeria integralmente a prescrição no âmbito do TCU. Quanto a este último aspecto, o Ministro Luís Roberto Barroso, no voto exarado no julgamento do MS 32.201, embora tenha advertido que a atuação do TCU, em sua acepção clássica, não se qualifica como exercício do poder de polícia, ressaltou que a Lei 9.873/1999 assumiria vocação regulatória geral da prescrição do exercício da competência sancionadora da Administração Pública, sendo sua disciplina aplicável a qualquer ação punitiva da Administração Pública Federal, exceto àquelas esferas em que exista regulamentação específica. Ademais, em virtude da autonomia científica do Direito Administrativo, não haveria razão plausível para suprimir a omissão da Lei Orgânica do Tribunal de Contas da União, no tocante ao estabelecimento de um prazo prescricional próprio, valendo-se das normas de direito civil, e não das de direito administrativo.
35	Eis algumas ementas que evidenciam o entendimento predominante do STF:
Ementa: AGRAVO REGIMENTAL EM MANDADO DE SEGURANÇA. TOMADA DE CONTAS ESPECIAL. TRIBUNAL DE CONTAS DA UNIÃO. CONDENAÇÃO A RESSARCIMENTO AO ERÁRIO. PRESCRIÇÃO. MARCO INTERRUPTIVO. ART. 2°, II, DA LEI 9.873/1999. ATO INEQUÍVOCO DE APURAÇÃO DO FATO. DISCUSSÃO. DIREITO LÍQUIDO E CERTO. DEMONSTRAÇÃO. INOCORRÊNCIA. SUBSISTÊNCIA DA DECISÃO AGRAVADA. AGRAVO A QUE SE NEGA PROVIMENTO. I - As razões do agravo regimental são inaptas para desconstituir os fundamentos da decisão agravada, que, por isso, se mantêm hígidos. II - Aplicando-se a regulamentação da Lei 9.873/1999 ao caso concreto, observa-se que a pretensão sancionatória do TCU, em relação aos atos praticados pelo impetrante, levando-se em consideração a ocorrência de 5 causas interruptivas da prescrição, não teria sido fulminada pelo decurso do tempo. III - A pretensão do recorrente, fundada na discussão sobre os fatos apontados como marcos interruptivos da prescrição da pretensão punitiva da Administração Pública, refoge aos estreitos limites do mandamus, ante a ausência de liquidez e certeza do direito pleiteado. IV - Agravo regimental a que se nega provimento. MS 36067 ED-AgR. Órgão julgador: Segunda Turma. Relator (a) : Min. RICARDO LEWANDOWSKI. Julgamento: 18/10/2019
Ementa: AGRAVO REGIMENTAL EM RECLAMAÇÃO. TRIBUNAL DE CONTAS DA UNIÃO. TOMADA DE CONTA ESPECIAL. PRESCRIÇÃO DA PRETENSÃO PUNITIVA. RECONHECIDA EM DECISÃO DO SUPREMO TRIBUNAL FEDERAL. PRESCRITIBILIDADE DO RESSARCIMENTO AO ERÁRIO FUNDADA EM DECISÃO DE TRIBUNAL DE CONTAS. AÇÃO DE IMPROBIDADE ADMINISTRATIVA COM PEDIDO DE RESSARCIMENTO JÁ EM CURSO. AGRAVO REGIMENTAL A QUE SE NEGA PROVIMENTO. I - O acórdão do TCU determinou a formação de processo administrativo para avaliarem, efetivamente, a eventual responsabilização do agravado para o ressarcimento do dano ao erário, contrariando, assim, autoridade desta Corte no MS 35.512/DF, uma vez que houve a concessão da segurança para declarar a ocorrência da prescrição da pretensão punitiva do TCU em relação às infrações imputadas a ele, destacando-se que a União poderia perseguir os valores referentes ao ressarcimento dos danos na esfera judicial. II - Agravo regimental a que se nega provimento. (Rcl 39497 AgR. Órgão julgador: Segunda Turma. Relator (a) : Min. RICARDO LEWANDOWSKI. Julgamento: 10/10/2020) 
Ementa: MANDADO DE SEGURANÇA. DIREITO ADMINISTRATIVO. TRIBUNAL DE CONTAS DA UNIÃO. SERVIDOR DA SECRETARIA DE SAÚDE DO ESTADO DO ACRE. FISCALIZAÇÃO OMISSA E DEFICIENTE NA EXECUÇÃO DE DOIS CONVÊNIOS FIRMADOS ENTRE A SECRETARIA ESTADUAL E O MINISTÉRIO DA SAÚDE. APLICAÇÃO DE MULTA. ARTS. 28, II, E 58, II, DA LEI 8.443/1992. ART. 268, II, DO REGIMENTO INTERNO DO TCU. PRESCRIÇÃO DA PRETENSÃO SANCIONATÓRIA. OCORRÊNCIA. APLICAÇÃO DA LEI 9.873/1999. PRECEDENTES DESTE STF. MEDIDA LIMINAR DEFERIDA E RATIFICADA NO EXAME DE MÉRITO. SEGURANÇA CONCEDIDA PARA AFASTAR A MULTA APLICADA. 1. A prescrição da pretensão punitiva do TCU é regulada pela Lei 9.873/1999, descabendo a aplicação do prazo decenal previsto na legislação civil (art. 205 do Código Civil) . Ao revés, incide o prazo quinquenal previsto na Lei 9.873/1999 (MS 32201, Rel. Min. Roberto Barroso, PRIMEIRA TURMA, DJe 7/8/2017; MS 35.512-AgR, Rel. Min. Ricardo Lewandowski, SEGUNDA TURMA, DJe 21/6/2019) . 2. In casu, na linha do parecer apresentado pelo Ministério Público Federal e da decisão liminar de minha lavra, é inequívoca a superação do prazo prescricional quinquenal. Os ilícitos apontados pela Corte de Contas ocorreram em julho de 2006, tendo o processo de auditoria sido instaurado em 9/10/2006. A ordem de citação do responsável para a audiência, por sua vez, ocorreu em 25/6/2007. Entretanto, a decisão condenatória recorrível foi exarada somente em 31/5/2016, data da prolação do Acórdão 3513/2016-TCU-Primeira Câmara. 3. Ex positis, CONCEDO A SEGURANÇA unicamente para afastar a sanção de multa aplicada ao impetrante, nos autos da Tomada de Contas Processo 023.288/2006-0, máxime da ocorrência de prescrição da pretensão punitiva do Tribunal de Contas da União. MS 35940. (Órgão julgador: Primeira Turma. Relator (a) : Min. LUIZ FUX. Julgamento: 16/06/2020) .
36	Essa orientação também foi seguida nas seguintes decisões monocráticas: MS 36.127-MC/DF e MS 35.940-MC/DF, Rel. Min. Luiz Fux; MS 35.294, MS 35.539/DF e MS 35.971-TP/DF, Rel. Min. Marco Aurélio; MS 34.256 MC/DF, MS 36.054-MC e MS 36.067-MC/DF, Rel. Min. Ricardo Lewandowski.
37	O Supremo Tribunal Federal tem se pronunciado no sentido de reconhecer não só a aplicação da prescrição quinquenal com fulcro na interpretação da Lei 9.873/1999, mas também a incidência dos marcos interruptivos do prazo prescricional consignados na referida lei, tantas vezes quanto presentes os suportes fáticos (MS 32201, Relator: Min. Roberto Barroso) . 
38	Entendimento que também foi adotado nas seguintes decisões monocráticas: MS 36.054, MS 34.256-MC, MS 35.512 e MS 36.067-MC, todos de relatoria do Min. Ricardo Lewandowski; MS 35.294, MS 35.539 e MS 35.971-TP, todos de relatoria do Min. Marco Aurélio; MS 32.201, Rel. Min. Roberto Barroso, e MS 36.127-MC e MS 35.940-MC, Min. Luiz Fux.
39	Em relação ao termo inicial da contagem do prazo prescricional, o 'caput' do art. 1º da Lei 9.873/1999 oferece solução que não destoa do modelo adotado pelo TCU no incidente de uniformização de jurisprudência, em que se examinou a prescrição da pretensão punitiva, nos termos do Acórdão 1441/2016-TCU-Plenário (Rel. Min. Benjamin Zymler) , com a adição da particularidade de explicitar o caso de infrações permanentes ou continuadas:
a) Regra geral: 'data da prática do ato' (o que equivale a 'ocorrência da irregularidade sancionada') ;
b) Regra especial: 'no caso de infração permanente ou continuada, do dia em que tiver cessado'.
40	A Lei 9.873/1999, no art. 2º, estabelece as causas interruptivas da prescrição punitiva, consoante abaixo transcrito, já na redação conferida pela Lei 11.941/2009:
Art. 2º Interrompe-se a prescrição da ação punitiva:
I - pela notificação ou citação do indiciado ou acusado, inclusive por meio de edital;
II - por qualquer ato inequívoco, que importe apuração do fato;
III - pela decisão condenatória recorrível.
IV - por qualquer ato inequívoco que importe em manifestação expressa de tentativa de solução conciliatória no âmbito interno da administração pública federal.
41	O quadro a seguir indica alguns eventos processuais, ocorridos no curso de uma TCE (fase interna e externa) - instaurada em razão de irregularidades na aplicação de recursos da União transferidos a entes subnacionais - que poderiam ser enquadrados nas causas de interrupção da prescrição acima apontadas, sem prejuízo, é claro, de outras ocorrências fáticas elegíveis como marco interruptivo, a depender da forma de proceder de cada entidade ou órgão tomador de contas.
	I - pela notificação ou citação do indiciado ou acusado, inclusive por meio de edital;
	 (i) notificação no âmbito do procedimento administrativo de ressarcimento previamente à instauração da TCE;
 (ii) notificação efetuada pelo órgão tomador de contas acerca da instauração da TCE;
 (iii) citação efetuada pelo TCU.
*Data da ciência da notificação ou citação pelos responsáveis ou de publicação do edital no DOU.

	II - por qualquer ato inequívoco, que importe apuração do fato;
* procedimento que evidencie a apuração dos fatos irregulares, com o objetivo quantificar o dano e identificar possíveis responsáveis.
	 (i) relatório de sindicância ou PAD;
 (ii) relatório de apuração de irregularidades referente ao processo administrativo prévio à instauração da TCE;
 (iii) relatórios de fiscalização, pareceres, despachos, informações e memorandos relacionados à apuração dos fatos irregulares;
 (iv) relatório do tomador de contas;
 (v) relatório do controle interno; 
 (vi) termo de instauração ou designação de instauração da TCE;
 (vii) autuação da TCE no TCU; entre outras causas.
*Há quem inclua nesse grupo diligências que comprovam providências do responsável sobre as irregularidades investigadas.

	III - pela decisão condenatória recorrível.
	 (i) Verifica-se apenas no âmbito do TCU com a data da prolação do acórdão condenatório recorrível.

	IV - por qualquer ato inequívoco que importe em manifestação expressa de tentativa de solução conciliatória no âmbito interno da administração pública federal.
	 (i) pedido de parcelamento;
 (ii) pagamento parcial do débito;
 (iii) qualquer manifestação do responsável que demonstre claramente a sua intenção de recolher o débito.

42	Bem se vê, portanto, que haveria uma multiplicidade de causas de interrupção da prescrição, conforme se depreende do art. 2º da Lei 9.873/1999. Tal exegese encontra respaldo em precedentes do STF, a exemplo do que se decidiu no julgamento do MS 36067 (Rel. Min. Ricardo Lewandowski) , com destaque para trecho do voto em que o Relator reconhece cinco causas de interrupção da prescrição, in verbis:
 (...) Assim, faz-se necessário levar em consideração que, apesar de os fatos objeto da apuração conduzida pela Corte de Contas remontarem aos anos de 1999 e 2000, período no qual o impetrante era Secretário de Saúde municipal, o Tribunal de Contas da União deu prosseguimento à tomada de contas especial por ter constatado a ocorrência de 5 causas interruptivas da prescrição, a saber: a) relatório de auditoria em conjunto realizada pelo Denasus e pela Secretaria Federal de Controle, lavrado em 06/07/2001, sendo este, certamente, um ato inequívoco que importou a apuração do fato (art. 2º, II, da Lei n. 9.873/1999) ; b) instauração de Tomada de Contas Especial pelo FNS, ocorrida em 05/10/2005, sendo este também, certamente, um ato inequívoco que importou a apuração do fato (art. 2º, II, da Lei n. 9.873/1999) ; c) a autuação da presente Tomada de Contas Especial no âmbito do Tribunal de Contas da União, ocorrida em 12/08/2008, sendo este também, certamente, um ato inequívoco que importou a apuração do fato (art. 2º, II, da Lei n. 9.873/1999) ; d) o ato que ordenou a citação do responsável, ora impetrante, ocorrida em 12/07/2010 (art. 2º, I, da Lei n. 9.873/1999) ; e) o exercício do poder punitivo ocorrido em 20/06/2012, data da prolação do Acórdão 1563/2012-TCU-Plenário (art. 2º, III, da Lei n. 9.873/1999) .
43	No caso concreto, tendo como parâmetro a tese firmada pelo STF, no RE 636.886, no sentido de que ambas as pretensões do TCU (sancionatória e ressarcitória) sujeitam-se ao prazo prescricional de 5 anos previsto na Lei 9.873/1999, considerando, ainda, o sistema prescricional descrito na citada lei, inclusive as causas de suspensão e de interrupção da prescrição, temos os seguintes eventos processuais:
 Termo inicial da contagem do prazo (data da ocorrência das irregularidades) : datas 
 das despesas impugnadas (considerando as tipologias das irregularidades) , que ocorreram no período de agosto a novembro/2009 (datas) ;
 Parecer de Análise de Prestação de Contas - Parte Técnica 1128/2010 (peça 2, p. 112-117) , tendo sido apontadas pendências, de 11/6/2010; 
 Nota Técnica de Reanálise 151/2014 (peça 2, p. 130-136) , que apontou diversas ressalvas, de 31/1/2014; 
 Ação Civil Pública por atos de improbidade administrativa em desfavor do ex-prefeito (peça 2, p. 156-163) , em 23/5/2014;
 Nota Técnica de Reanálise 461/2014 (peça 2, p. 140-147) , reprovando em parte a execução física do convênio, de 26/5/2014;
 Notas Técnicas de Análise Financeira 546/2014 e 707/2014 (peça 2, p. 168-174 e 187-192) , reprovando a execução financeira, de 1/10/2014 e 4/12/2014;
 Data de autuação da tomada de contas especial pelo TCU: 25/11/2015;
 Despacho do titular da SecexTCE autorizando a realização da primeira citação e audiência propostas (peça 15) : 25/6/2019;
 Despacho do titular da SecexTCE autorizando a realização da última citação e audiência propostas (peça 36) : 22/4/2020.
44	Analisando-se a data da prática do ato irregular, em 2009, bem como os eventos processuais que se sucederam, conforme acima enumerados, os quais teriam o condão de interromper o curso do prazo prescricional, de acordo com o art. 2º da Lei 9.873/1999, observa-se que não teria transcorrido o prazo de 5 (cinco) anos entre cada evento processual interruptivo. Dessa forma, ainda que se leve em conta o entendimento sufragado pelo STF, no julgamento do RE 636.886, não teria ocorrido a prescrição da pretensão sancionatória e ressarcitória a cargo do TCU.
45	Além disso, o caso tratado no RE 636.886 (tema 899 da repercussão geral) diz respeito à fase de execução judicial de deliberação do Tribunal de Contas, tanto assim que, para deslindá-lo, foi necessária a aplicação da Lei 6.830/1980 (Lei de Execuções Fiscais) , diploma legal evidentemente inaplicável à fase que antecede a formação do título executivo extrajudicial do TCU, caracterizada pela atuação do órgão de controle externo até a prolação do acórdão.
46	Veja-se que foram opostos embargos declaratórios contra a referida decisão do STF, os quais foram rejeitados pela maioria da Suprema Corte (Plenário, Sessão Virtual de 13.8.2021 a 20.8.2021) , confirmando, portanto, a abrangência da deliberação prolatada na fixação do tema 899, razão por que se deve adotar a orientação prevalente no TCU, no sentido de que a matéria ali tratada alcançaria tão somente a fase judicial de cobrança do título extrajudicial, não atingindo os processos de controle externo, mantendo-se, desse modo,  a interpretação adotada pela Suprema Corte, em 2008, no Mandado de Segurança - MS 26.210, oportunidade em que foi definida a tese da imprescritibilidade das ações de ressarcimento ao erário:
A suspensão pelo STF das demandas nas quais esteja em questão a prescritibilidade da pretensão de ressarcimento ao erário com base em decisão de tribunal de contas (RE 636.886/STF) alcança tão somente a fase judicial de cobrança do título extrajudicial, não atingindo os processos de controle externo em trâmite. Até julgamento definitivo em contrário pelo STF, permanece o entendimento do TCU acerca da imprescritibilidade das pretensões de ressarcimento decorrentes de tomadas de contas especiais. (Acórdão 1267/2019-TCU-Plenário, Relator: Min. AROLDO CEDRAZ) 
A suspensão pelo STF das demandas nas quais esteja em questão a prescritibilidade da pretensão de ressarcimento ao erário com base em decisão de tribunal de contas (RE 636.886/STF) alcança tão somente a fase judicial de cobrança do título extrajudicial, não atingindo os processos de controle externo em trâmite. Até julgamento definitivo em contrário pelo STF, permanecem imprescritíveis as pretensões de ressarcimento decorrentes de tomadas de contas especiais. (Acórdão 7930/2018-TCU-Segunda Câmara, Relatora: Min. ANA ARRAES) 
47	Ademais, em casos semelhantes, conforme tem sido decidido pelos três colegiados desta Corte de Contas, tem prevalecido, ao menos por ora, o entendimento jurisprudencial predominante no TCU de que o débito é imprescritível. Ou seja, tendo em vista que o STF decidiu os embargos de declaração opostos pela Advocacia-Geral da União (AGU) contra a decisão proferida em 17/4/2020 no julgamento do Recurso Extraordinário (RE) 636.886, informando que aquela decisão se refere à fase de execução do Acórdão do TCU, a nova posição do STF sobre prescritibilidade da pretensão de ressarcimento não altera, por ora, entendimento do TCU de que as ações de ressarcimento movidas contra agentes causadores de danos ao erário são imprescritíveis.
48	Por outro lado, especificamente quanto à prescrição da pretensão punitiva, verifica-se que o Acórdão 1441/2016-TCU-Plenário, Relator Ministro Benjamin Zymler, que uniformizou a jurisprudência sobre essa questão, subordinou tal prescrição ao prazo geral indicado no art. 205, do Código Civil, que é de dez anos, contado da data de ocorrência da irregularidade sancionada, nos termos do art. 189, do Código Civil, sendo este prazo interrompido pelo ato que ordenar a citação, a audiência ou a oitiva do responsável.
49	No caso em exame, não ocorreu a prescrição da pretensão punitiva, uma vez que as irregularidades sancionadas ocorreram no período de agosto a novembro/2009 e o ato de ordenação da primeira citação foi de 25/6/2019 (peça 15) . Este ato interrompeu o prazo prescricional, razão pela qual a nova citação, cujo ato de ordenação foi de 22/4/2020 (peça 36) , não é atingida pela referida prescrição.
50	O argumento da defesa de que a data de ocorrência da irregularidade sancionada seja contada a partir da assinatura do termo de convênio, ocorrida em 22/6/2009, não se sustenta, uma vez que as tipologias de irregularidades atribuídas ao responsável se referem aos pagamentos das despesas questionadas, sendo as datas deles o marco inicial para fins de apuração do prazo transcorrido. 
51	Portanto, diferente do entendimento esposado pelo responsável, não se configurou a prescrição em relação ao ressarcimento dos danos ao erário e à competência sancionatória deste Tribunal. Esta, aliás, já tinha sido registrada na instrução precedente (peça 34, p. 7) .
	Das demais questões
52	Recapitulando, as condutas irregulares atribuídas ao responsável Raul de Jesus Lustosa Filho foram: não apresentar (a) imagens (registros fotográficos e/ou vídeos) , ou outros elementos (como jornais e/ou revistas pós-evento, notícias divulgadas em sítios da internet, também pós-evento etc.) capazes de provar a efetiva execução dos shows (etapa 2.3) , (b) fotografias datadas ou filmagem em foco aberto, contendo o nome do evento e da localidade, de forma que seja possível verificar a correta execução de cada item de infraestrutura (etapa 1.3) ; (c) toda documentação (cópias de cheques, notas fiscais, recibos devidamente assinados pelos beneficiários, editais, contratos de prestação de serviço ou fornecimento de bens, extratos completos da conta bancária específica) capazes de comprovar o nexo de causalidade entre as despesas e os recursos correspondentes (etapas 1.3 e 2.1. - ausência de compatibilidade entre os valores da documentação suporte e os informados na relação de pagamentos e, para segunda etapa, também a ausência da assinatura dos recibos pelos beneficiários e de autenticação das respectivas ordens bancárias) . Também por contratar, por inexigibilidade de licitação, empresa que não apresentou Contratos de Exclusividade com os devidos registros em cartório dos artistas que se apresentaram ou deveriam se apresentar no evento objeto do convênio.
53	Os nexos de causalidade foram descritos como não apresentar documentos que comprovem a execução desses itens pactuados, resultando na não comprovação da execução do objeto, e/ou de documentos capazes de comprovar o devido nexo causal entre as despesas e os recursos transferidos, resultando na ausência de comprovação da boa e regular aplicação dos recursos respectivos e, consequentemente, em dano, sob a presunção de que tais recursos foram usados irregularmente. Também como contratar empresa que não apresentou Contratos de Exclusividade com os devidos registros em cartório dos artistas, resultando na realização de inexigibilidade indevida.
54	O responsável deveria comprovar por meio de documentos idôneos e suficientes a efetiva execução de todas as ações pagas e previstas no plano de trabalho, bem como prestar contas do convênio com toda documentação necessária e suficiente para a demonstração da boa e regular aplicação dos recursos geridos. Também deveria contratar artistas somente por meio de seus representantes legais ou empresários exclusivos, sendo essa representação registrada em cartório, ou contratar empresas intermediadores por meio de procedimento licitatório.
55	Assim, os atos irregulares a ele atribuídos foram indicados, não carecendo a presença de dolo para sua responsabilização, conforme abordado a seguir. 
56	Ressalte-se que o TCU investiga a responsabilidade subjetiva dos agentes públicos ou particulares que se relacionam com o poder público, que vem a ser aquela resultante de dano decorrente de ato em que está presente pelo menos um dos elementos da culpa lato sensu (dolo ou culpa stricto sensu) . 
57	A culpa stricto sensu (mera culpa) advém da violação de um dever jurídico por negligência, imperícia ou imprudência. A esta são atribuídas várias espécies, a exemplo da 'culpa contra legalidade'. No caso de omissão na prestação de contas, por exemplo, pode-se afirmar que se configurou a culpa contra legalidade, uma vez que o dano ao erário resultou da violação de obrigação imposta em normas que orientam a prestação de contas de recursos repassados mediante convênios.
58	No âmbito do Tribunal de Contas da União, a obrigação de ressarcir o erário prescinde da comprovação de dolo ou má-fé. É suficiente quantificar o dano, identificar a conduta do responsável que caracterize sua culpa, por imprudência, imperícia ou negligência, e demonstrar o nexo de causalidade entre a conduta culposa (stricto sensu) e a irregularidade que provocou o prejuízo.
59	Ou seja, não se exige, para a imputação de débito no âmbito desta Corte de Contas, a presença de dolo. Esta Corte de Contas deixou assente o seguinte entendimento no Acórdão 5547/2019-TCU-Primeira Câmara:
A regra prevista no art. 28 da Lindb (Decreto-lei 4.657/1942) , que estabelece que o agente público só responderá pessoalmente por suas decisões ou opiniões técnicas em caso de dolo ou erro grosseiro, não se aplica à responsabilidade financeira por dano ao erário. O dever de indenizar prejuízos aos cofres públicos permanece sujeito à comprovação de dolo ou culpa, sem qualquer gradação, tendo em vista o tratamento constitucional dado à matéria (art. 37, § 6º, da Constituição Federal) .
60	A ilegitimidade passiva arguida pelo defendente se baseou na assertiva de que ele não foi o ordenador de despesa, apenas o signatário do convênio.
61	Entretanto, ao contrário do que fora informado pela defesa, o ex-prefeito, juntamente com o então presidente da FCP, Sr. Pierre, não apenas assinou o termo de convênio (peça 2, p. 58-75) e o respectivo plano de trabalho (peça 8, p. 341-351) , mas também o expediente ao MTur que encaminhou a prestação de contas, além dos formulários e declarações constante nela, como termo de compromisso de manter os documentos do convênio por dez anos, relatório de cumprimento do objeto, relatório de execução físico-financeira, relação de execução da receita e despesa, conciliação bancária, relação de pagamentos, declaração atestando a realização de todas as ações pactuadas,  (peça 8, p. 112-119, 336-340) .
62	A responsabilidade pessoal dos gestores municipais perante eventuais débitos apurados em TCE, enquanto signatários, executores ou incumbidos da prestação de contas de convênios firmados com a Administração Federal, é questão pacificada no âmbito desta Corte de Contas. 
63	Essa dicção está positivada em vários diplomas, inclusive na Constituição Federal, em seu art. 70, parágrafo único. Normas equivalentes são fixadas nos arts. 1º, inciso I, 5º, inciso II, e 8º, caput, da Lei 8.443/92 e, de forma bem precisa, nos arts. 1º, 2º e 3º da Decisão Normativa TCU 57/2004. No mesmo sentido dispõem os arts. 90 e 93 do Decreto-Lei 200/67 e os arts. 39, 66 e 145 do Decreto 93.872/86.
64	Há jurisprudência farta do TCU que mantem a responsabilidade do prefeito mesmo que quando há delegação de competência. Por esta razão, persiste sua responsabilidade pelas irregularidades tratadas neste feito.
65	Quanto à ausência de erro (culpa) in eligendo ou in vigilando, não se pode esperar que o ex-prefeito que assinou o convênio com o Poder Público e praticou todos os mencionados atos não saiba como os recursos estariam sendo aplicados sob a alegação de que apenas a Fundação, por meio de seu presidente, figurava como ordenador de despesa. Não se pode esperar que o gestor de recursos e bens públicos aja com tal falta de diligência em relação aos recursos que se propôs a administrar. 
66	Ao gestor subsiste a obrigação de zelar permanentemente pela correção das tarefas delegadas, só se eximindo de responder por irregularidades se tiver havido comprovado desvio dos poderes transmitidos, de acordo com o § 2º do art. 80 do Decreto-lei 200/67. Delega-se, assim, a competência e não a responsabilidade. Cabe, por conseguinte, à autoridade delegante a fiscalização hierárquica dos atos de seus subordinados, diante da culpa in eligendo e da culpa in vigilando (Acórdão 1529/2019-TCU-Plenário, rel. BENJAMIN ZYMPER; 1.001/2018-Primeira Câmara, rel. BRUNO DANTAS; 8.784/2017-Primeira Câmara, rel. BRUNO DANTAS; 10.463/2016-Segunda Câmara, rel. ANDRÉ DE CARVALHO) .
67	A propósito, Hely Lopes Meirelles ensina que a fiscalização hierárquica (Direito Administrativo Brasileiro. 25ª ed. São Paulo: Malheiros, 2000. p. 619) :
É um poder-dever de chefia e, como tal, o chefe que não a exerce comete inexação funcional. Para o pleno desempenho da fiscalização hierárquica, o superior deve velar pelo cumprimento da lei e das normas internas, acompanhar a execução das atribuições de todo subalterno, verificar os atos e o recebimento do trabalho dos agentes e avaliar os resultados, para adotar ou propor as medidas convenientes ao aprimoramento do serviço, no âmbito de cada órgão e nos limites de competência de cada chefia.
68	Desta forma, não merece prosperar o argumento do responsável de que não praticou os atos relativos ao convênio em tela, e utilizar tal argumento para elidir qualquer responsabilidade, pois, ao ser signatário do convênio celebrado, o gestor comprometeu-se a zelar pela boa aplicação dos recursos repassados. 
69	Por fim, no tocante ao pedido de produção de todos os meios de provas em direito admitidos, frisa-se que não compete ao TCU determinar, a pedido do responsável, a realização de diligência, depoimento, audiência de responsável, perícia ou inspeção para obtenção de provas, uma vez que ao interessado compete reunir os elementos que entender necessários à sua defesa, conforme dispõe a jurisprudência (Acórdão 3535/2015-TCU-Segunda Câmara, rel. Augusto Nardes; 3343/2019-1ª Câmara, rel. Augusto Sherman; 6214/2016-1ª Câmara, rel. Bruno Dantas) . Ademais, o responsável já tive a oportunidade para produzir as provas que entender necessárias, além do que pode fazer isso e apresentá-las em outra oportunidade ao longo do curso processual, inclusive em sede de recurso.
70	Logo, as preliminares arguidas não comportam acolhimento, pelos motivos expostos acima.
	Análises dos argumentos de mérito
71	A partir das análises anteriores contidas nestes autos, constatou-se que as ações/metas pactuadas foram consideradas em parte pelo órgão repassador como não comprovadas, além de outras irregularidades/impropriedades no aspecto financeiro. No âmbito do TCU, os valores de quatro etapas não foram objeto da citação (conforme exposto no pronunciamento do diretor da 5ª Diretoria Técnica da Secex-TCE à peça 14, as etapas 1.1, 1.2 e 1.4 não foram pagas com recursos federais, de sorte que a citação só poderia envolver as etapas 1.3, 2.1, 2.2 e 2.3. E no tocante às despesas da etapa 2.2, entendeu que os motivos para a glosa da despesa não se justificavam, devendo os respectivos valores serem excluídos do débito proposto) . A tabela a seguir retrata, de forma sumária, a situação:
	Plano de Trabalho
	Síntese dos fatos

	Objeto
	Valor (R$) 
	
	17º ARRAIÁ DA CAPITAL: 25 a 28 de junho/2009

	Etapas 1.1 e 1.2

	Decoração junina.
	30.000,00
	Não houve ressalvas técnicas do MTur, itens não foram executados com recursos do convênio e, portanto, não foram objeto da citação do TCU.

	Contratação de empresa para a realização de show pirotécnico.
	50.000,00
	
	Etapa 1.3

	Locação de serviços de iluminação.
	18.000,00
	- Ressalvas do MTur:
1) Ausência de fotografias datadas ou filmagem em foco aberto, contendo o nome do evento e da localidade, de forma que seja possível verificar a correta execução de cada item, conforme plano de trabalho;
2) Ocorrências relacionadas à contratação da empresa Terra-Com de Mat. Elétricos Ltda, indicadas abaixo (pagamentos nos valores de R$ 59.210,00 e R$ 89.240,00, totalizando R$ 148.450,00, inferior aos R$ 150 mil previstos) 
a) Pregão 063/2009 - Termo de Homologação cujo valor total foi de R$ 703.495,00 é datado de 9/6/2009, o que denota que houve aproveitamento de licitação;
b) Não realização do pregão eletrônico sem a apresentação da justificativa por não o fazer, conforme disposto no Decreto 5.50412005.
- Itens foram objeto da citação do TCU, conforme já exposto anteriormente. Ressalvas técnica-financeira.

	Locação de estrutura de alumínio, contendo: box truss; graund; fechamento em placas metálicas para o palco.
	7.180,00
	
	Locação de dois grupos de gerador 260 e 160 kvas.
	10.000,00
	
	Locação de arquibancadas (100 metros) .
	18.000,00
	
	Locação de tendas 4x4 para os participantes (4 unid) .
	3.720,00
	
	Locação de tendas para as quadrilhas juninas (4 unid.) 
	18.600,00
	
	Locação de tendas para o barracão do forró (6 unid) .
	4.800,00
	
	Locação de tendas para restaurantes (4 unid) .
	5.400,00
	
	Locação de tendas 6x6 para o evento (2 unid) .
	1.800,00
	
	Locação de tendas 6x6 para as atividades (4 unid.) .
	4.200,00
	
	Locação de fechamento metálico com placas de metal (100 metros) .
	6.600,00
	
	Locação de serviços de sonorização.
	35.000,00
	
	Locação de banheiros químicos (20 unid.) .
	7.200,00
	
	Locação de palco, totalizando uma área de 312 m2 camarim medindo 6x6 tendas em cima do piso do palco.
	9.500,00
	
	Etapa 1.4

	Show regional no dia 25/06/2009: banda Kelp's, sendo 20 componentes incluindo músicos, bailarinos, estrutura.
	18.000,00
	Houve ressalvas técnicas do MTur, mas como os itens não foram executados com recursos do convênio e, portanto, não foram objeto da citação do TCU.

	Show regional no dia 26/06/2009: banda Bola de Fogo, sendo 30 componentes incluindo músicos, bailarinos, estrutura.
	18.000,00
	
	Show regional no dia 27/06/2009: banda Forró do H, sendo 30 componentes incluindo músicos, bailarinos, estrutura.
	17.000,00
	
	Show regional no dia 28/06/2009: banda Chilepe do Chinelo, sendo 27 componentes incluindo músicos, bailarinos, estrutura.
	17.000,00
	
	Total
	300.000,00
	--------

	PROJETO PALMAS VERÃO/2009: 25 de junho até 31 de julho/2009

	Etapa 2.1

	Realização de uma intervenção artística (escultura) pelo artista Laudeir Ferreira Lopes.
	1.500,00
	- Ressalvas do MTur:
1) Contratação de pessoas autônomas: falta de comprovação dos pagamentos efetuados, uma vez que os recibos encaminhados pela convenente não foram assinados pelos profissionais contratados (autônomos) , e as respectivas ordens bancárias não possuem autenticação;
2) Não há ressalvas técnicas.
- Itens foram objeto da citação do TCU, conforme já exposto anteriormente. Ressalva financeira.

	Realização de uma exposição coletiva com artistas plásticos: Antônio Luz Ribeiro das Neves, Francisco de Assis Carvalho Costa Andrade, José Antônio Dutra, Shirley Tavares dos Santos, Almecides Pereira de Andrade, Maria Aparecida de Lacerda Dutra, Elsa Jeanne Paranagua Elvas.
	7.000,00
	
	Realização de uma exposição fotográfica pelo fotógrafo Gustavo Santos de Almeida.
	1.400,00
	
	Realização de uma exposição individual de artes plásticas pelo artista Marivaldo Ribeiro Alves.
	1.400,00
	
	Realização de uma intervenção artística urbana contemporânea, pelo artista Marco Túlio Valadares.
	2.300,00
	
	Realização de uma exposição de fotografias do repórter fotográfico Luiz Fernando Alves.
	1.400,00
	
	Etapa 2.2

	Locação de 02 grupos geradores para os shows nacionais. 
	10.000,00
	Não houve ressalvas técnicas do MTur; itens foram executados com recursos do convênio, mas se entendeu que os motivos apresentados para glosa não se justificavam, razão pela qual não foram objeto da citação do TCU.

	Locação de banheiros químicos para os shows nacionais (20 unid) .
	9.996,00
	
	Locação de palco para os shows nacionais, totalizando uma área de 312m2 camarin medindo 6x6 tendas.
	12.000,00
	
	Locação de som para os shows nacionais. 
	35.000,00
	
	Locação de estruturas em alumínio box truss.
	8.004,00
	
	Locação de equipamentos de iluminação para a programação de shows nacionais.
	25.000,00
	
	Etapa 2.3

	Show nacional no dia 05/07/2009: banda Loirinha, sendo 30 componentes incluindo músicos, bailarinos, estrutura.
	35.000,00
	- Ressalvas do MTur:
1) Falta de fornecimento de material comprobatório (fotografias, vídeos, jornais e/ou revista pós-evento, notícias divulgadas em sítios da internet, também pós-evento etc.) que demonstre a efetiva execução dos shows artísticos (das imagens enviadas não é possível identificar o evento e as apresentações no contexto do objeto do convênio; não visualizou nenhum elemento caracterizador do evento na localidade) ; em relação aos shows com as três últimas bandas (para as duas primeiras a vistoria in loco constatou a realização) ;
2) Falta de apresentação dos Contratos de Exclusividade firmados entre a empresa representante e os artistas que se apresentariam no evento, com os devidos registros em cartório, passível, portanto, de glosa, nos termos do Acórdão 96/2008-TCU-Plenário, além de, nesse caso, haver a ausência de justificativa quanto à inexigibilidade de licitação, prevista no inciso III do art. 25 da Lei n° 8.666/93 (cartas de exclusividade encaminhadas em nome da empresa Veros Ambiental não atendem às exigências legais) ;
3) Descompasso entre a nota fiscal emitida pela empresa Veros Ambiental, no valor de R$ 305 mil, e o pagamento no valor de R$ 185 mil.
- Despesas acatadas no montante de R$ 75.000,00, referentes às bandas Lorinha e Bandéia;
- Demais itens foram objeto da citação do TCU, conforme já exposto anteriormente. Ressalva técnica e contratação irregular.

	Show nacional no dia 12/07/2009: banda Bandaéra, sendo 30 componentes incluindo músicos, bailarinos, estrutura.
	40.000,00
	
	Show nacional no dia 11/07/2009: banda Garotos da Kamisa, sendo 20 componentes, incluindo músicos bailarinos, estrutura.
	32.000,00
	
	Show nacional no dia 19/07/2009: banda Anjo Azul, sendo 20 componentes, incluindo músicos, bailarinos, estrutura.
	50.000,00
	
	Show nacional no dia 31/07/2009: banda Só Modão, sendo 27 componentes incluindo músicos, bailarinos, estrutura.
	28.000,00
	
	Total
	300.000,00
	--------

Nota: embora o montante do orçamento do item 1.3 seja de R$ 150 mil, foi observado pagamento no valor de R$ 143.551,15.
72	Assim, ao final, as despesas impugnadas foram as relativas às etapas e valores especificados abaixo (sendo que em relação à etapa 2.3 foram acatadas as despesas com dois shows) e constaram da citação do TCU. 
	Etapa
	Valor impugnado (R$) 
	Motivação da impugnação

	1.3 - Locação de equipamentos
	143.551,15
	Não apresentar fotografias datadas ou filmagem em foco aberto, contendo o nome do evento e da localidade, de forma que seja possível verificar a correta execução de cada item de infraestrutura; ausência de compatibilidade entre os valores da documentação suporte e os informados na relação de pagamentos.

	2.1 - Serviços de artistas plásticos
	15.000,00
	Ausência de compatibilidade entre os valores da documentação suporte e os informados na relação de pagamentos e ausência da assinatura dos recibos pelos beneficiários e de autenticação das respectivas ordens bancárias.

	2.3 - Shows das bandas Garotos da Kamisa, Anjo Azul e Só Modão
	110.000,00
	Não apresentar (a) imagens (registros fotográficos e/ou vídeos) , ou outros elementos (como jornais e/ou revistas pós-evento, notícias divulgadas em sítios da internet, também pós-evento etc.) capazes de provar a efetiva execução dos shows. Esse gasto também é alvo da audiência, por motivo de contratação por inexigibilidade sem a existência dos contratos de exclusividade.

73	Os serviços indicados na tabela anterior constituem o escopo da citação, não se aproveitando elementos da defesa relativos a ações que não foram questionadas, como show da banda Chilepe do Chinelo, deixando-se de analisá-los, portanto. 
74	Em relação às locações de equipamentos previstos na etapa 1.3 (serviços de iluminação, estrutura de alumínio, grupos de gerador, arquibancadas, tendas, placas de metal, serviços de sonorização, banheiros químicos e palco, no evento 17º ARRAIÁ DA CAPITAL) , não foram apresentados os registros fotográficos demandados, não se prestando para tal desiderato as fotografias ajeitadas que já constavam dos autos e não foram acatadas pelo MTur e pela análise realizada anteriormente no âmbito do Tribunal. Acerca da ausência de compatibilidade entre os valores da documentação suporte e os informados na relação de pagamentos, a defesa sequer apresentou justificativa ou elementos que a elidissem. Persistem, pois, as ressalvas técnica e financeira indicadas.
75	O mesmo ocorreu com os demais itens (ambos em relação ao evento PROJETO PALMAS VERÃO/2009) , pois a defesa sequer apresentou justificativa ou elementos que sanassem a ressalva financeira relativa aos serviços de artistas plásticos previstos na etapa 2.1, tampouco os registros fotográficos demandados para comprovar a realização dos três shows questionados (das bandas Garotos da Kamisa, Anjo Azul e Só Modão) . 
76	Os links apresentados pela defesa demonstram que os eventos foram divulgados, não a prestação de serviço de cada um daqueles itens de infraestrutura e/ou da realização daqueles três shows. Ao contrário do que a defesa alegou, não demonstram que todas as ações programadas teriam sido executas. Ainda que se considere que o evento 17º ARRAIÁ DA CAPITAL tenha sido realizado, a partir somente da matéria jornalística que noticia a realização de um dos shows nele previsto (da banda Chilepe do Chinelo) , esse elemento não trouxe registros fotográficos dos itens de infraestrutura, e sobre as despesas correspondentes a eles ainda há ressalvas financeiras. A mera alegação de que os documentos fiscais apresentados comprovariam a execução desses serviços, desacompanhados estes de justificativas e elementos que elidissem as ressalvas enquadradas como ausência de compatibilidade entre os valores da documentação suporte e os informados na relação de pagamentos, não elidem a ocorrência.
77	Por fim, se ausência da carta de exclusividade não enseja dano ao erário, tanto que foi objeto de audiência e não de citação, em consonância com o entendimento da defesa, sua alegação de que é falha meramente formal não merece prosperar, ainda que haja precedentes do Tribunal nessa linha. Conforme disposto na instrução precedente, a jurisprudência dominante no TCU é de que a não apresentação do contrato de exclusividade torna irregular a contratação de artistas por inexigibilidade de licitação e justifica o julgamento pela irregularidade das contas e a aplicação da multa do art. 58 da Lei 8443/1992 ao responsável, que consideram essa ocorrência como impropriedade formal. 
78	É oportuno registrar que a jurisprudência desta Corte de Contas é uníssona em exigir a apresentação do contrato de exclusividade entre os artistas e o empresário contratado para caracterizar a hipótese de inexigibilidade de licitação prevista na Lei de Licitações, de modo que simples autorizações ou cartas de exclusividade não se prestam a comprovar a inviabilidade da competição, pois não retratam uma representação privativa para qualquer evento em que o profissional for convocado, conforme explicado no Acórdão 96/2008-TCU-Plenáriolenário, relatado pelo Ministro Benjamin Zymler (pode-se destacar os seguintes julgados: Acórdão 374/2017-TCU-Primeira Câmara, relator Bruno Dantas; Acórdão 351/2015-TCU-Segunda Câmara, relator Marcos Bemquerer) . A deliberação prolatada em 2008 já indicava o entendimento do Tribunal pela obrigatoriedade da carta de exclusividade, nos moldes mencionados, à época do convênio, razão pela qual a alegação de irretroatividade da norma não lhe favorece.
79	Além de ferir expressa disposição do acordo administrativo (cláusula terceira, item II, alínea 'll' - peça 2, p. 63) , a ausência de contratos de exclusividade contraria requisitos essenciais à realização de contratação direta por inexigibilidade de licitação, estampados nos artigos 25, inciso III, e 26, da Lei 8.666/1993 (Acórdão 8244/2013-TCU-Primeira Câmara, relator Walton Alencar Rodrigues) . Considerando que a falta de apresentação do contrato de exclusividade torna irregular a contratação por inexigibilidade de licitação, e levando-se em conta a jurisprudência dominante, destacada anteriormente, entende-se que a ocorrência em tela ensejaria a multa mencionada do responsável, mas se deixa de a propor, em virtude da análise seguinte.
	Cumulatividade de multas
80	Quanto à possibilidade de aplicação cumulativa das multas dos arts. 57 e 58, inciso II, da Lei 8.443/1992, se houver relação de subordinação ou de interdependência entre as condutas, e recair as duas ocorrências irregulares num mesmo gestor, deve prevalecer a pena do delito mais grave, qual seja, a multa do art. 57, da Lei 8.443/1992 (em atenção ao princípio da absorção, conforme Acórdão 9579/2015-TCU-Segunda Câmara, Relator Ministro Vital do Rêgo; Acórdão 2469/2019-TCU-Primeira Câmara, Relator Ministro Augusto Sherman) .
81	É o que se observa no presente caso, pois se entende que existe relação de subordinação ou de interdependência entre as condutas de 'não comprovação da boa e regular aplicação dos recursos' e de 'contratação irregular, por inexigibilidade de licitação, de empresa'. Dessa forma, recaindo as duas ocorrências num mesmo gestor, deve prevalecer a pena do delito mais grave, qual seja, a multa do art. 57, da Lei 8.443/1992.
	Análise da boa-fé
82	A jurisprudência deste Tribunal sedimentou entendimento de que, tratando-se de processos relativos ao controle financeiro da Administração Pública, tais como o que ora se examina, a boa-fé não pode ser presumida, mas deve ser demonstrada e comprovada a partir dos elementos que integram os autos. Tal interpretação decorre da compreensão de que, na fiscalização dos gastos públicos, privilegia-se a inversão do ônus da prova, pois cabe ao gestor comprovar a boa aplicação dos dinheiros e valores públicos sob sua responsabilidade.
83	De acordo com os precedentes desta Corte de Contas, mais precisamente nos termos do Acórdão 1894/2018-TCU-Segunda Câmara, da relatoria do Ministro Augusto Nardes, dentre outros, 'a boa-fé deve ser aferida objetivamente, sendo necessário constatar algum ato ou fato capaz de caracterizar a conduta zelosa e diligente do responsável, mediante prova nos autos'. Em outro julgado, Acórdão 7936/2018-TCU-Segunda Câmara, da relatoria do Ministro Augusto Sherman, foi estabelecido que 'a análise da conduta é feita sob o ponto de vista objetivo, sem que seja necessária a comprovação de má-fé (dolo) , mas apenas da ausência de boa-fé objetiva, para a responsabilização do agente'. 
84	A boa-fé não pode ser presumida ou acatada a partir de mera alegação, devendo ser demonstrada e comprovada a partir dos elementos que integram os autos, corroborada em contexto fático propício ao reconhecimento dessa condição em favor do responsável.
85	Nesse contexto, e após o exame dos elementos apresentados como alegações de defesa, não há como vislumbrar boa-fé na conduta do responsável, já que não foram noticiados atos ou fatos atenuantes que pudessem demonstrar uma atitude zelosa e diligente do responsável na gestão da coisa pública.
86	Tendo em vista que não constam dos autos elementos que permitam reconhecer a sua boa-fé, propõe-se a rejeição das suas alegações de defesa e que as suas contas sejam julgadas irregulares, nos termos do art. 202, § 6º, do Regimento Interno do TCU, com a imputação do débito apurado, com a aplicação da multa prevista no art. 57 da Lei 8.443/1992.
	Prescrição da Pretensão Punitiva
87	A análise sobre o assunto já foi discorrida anteriormente nesta instrução, quando da análise preliminar das alegações de defesa (itens 49-51) .
	CONCLUSÃO
88	A partir dos elementos constantes nos autos e do exame descrito na seção 'Exame Técnico', constatou-se que houve o transcurso de mais de dez anos entre a prática do ato pelo responsável falecido Pierre de Freitas Júnior (CPF XXX.894.671-XX) e a citação dos seus herdeiros e sucessores, sem que tenham dado causa à demora processual, inviabilizando o exercício do contraditório e da ampla defesa, dando ensejo ao arquivamento das suas contas, sem julgamento do mérito, por ausência de pressupostos para desenvolvimento válido e regular do processo, com fundamento no art. 212 do Regimento Interno do TCU c/c arts. 6º, inciso II, e 19 da Instrução Normativa-TCU 71/2012.
89	Também foi possível verificar que persistem as irregularidades atribuídas ao responsável Raul de Jesus Lustosa Filho (CPF XXX.256.211-XX) , na condição de então prefeito do município de Palmas/TO (gestão 2009-2012) , de não comprovação da boa e regular aplicação de recursos do Convênio 703815/2009 (Siafi 703815) e de contratação irregular, por inexigibilidade de licitação, da empresa Veros Ambiental - Soc. Ambiental, Cultural e Educacional (CNPJ 06.341.285/0001-00) , que não detinha direitos de exclusividade de artistas que deveriam se apresentar no evento.
90	Portanto, propõe-se rejeitar as suas alegações de defesa e julgar irregulares suas contas, condenando-o ao pagamento do débito e aplicando-lhe a multa prevista no art. 57 da Lei 8.443/1992.
91	Por fim, como as irregularidades citadas persistiram em relação a apenas um dos responsáveis, ajusta-se a matriz de responsabilização presente no processo, com vistas a excluir o responsável falecido, nos termos indicados no anexo desta instrução.
	ELEMENTOS ADICIONAIS
92	Registra-se que o responsável Raul de Jesus Lustosa Filho (peça 27, p. 47) requer a intimação do seu patrono, Renan Albernaz de Souza, OAB/TO 5365 (peça 26) , acerca de todos os atos e termos do processo, inclusive a intimação do dia e hora da pauta de julgamento.
93	A intimação do procurador constituído pelo responsável lhe é facultada e deve ser atendida. Todavia, não se deve atender ao pleito de intimação do dia e hora da pauta de julgamento, porquanto a jurisprudência do TCU é no sentido de que é 'desnecessária a intimação pessoal acerca da data da sessão em que o processo será julgado, sendo suficiente a publicação da pauta de julgamentos no Portal do TCU e no Caderno de Deliberações do BTCU (Diário Eletrônico) ', conforme Acórdão 1432/2020-TCU-Segunda Câmara, relatado pelo Ministro Augusto Nardes e Acórdão 78/2021-P, relatado pelo Ministro Jorge Oliveira.
PROPOSTA DE ENCAMINHAMENTO
94	Ante o exposto, submetem-se os autos à apreciação superior, para envio ao Ministério Público junto ao TCU, e posterior encaminhamento ao Gabinete do Exmo. Sr. Ministro-Relator André Luís de Carvalho, com a seguinte proposta:
94.1	arquivar a presente tomada de contas especial em relação ao responsável Pierre de Freitas Júnior (CPF XXX.894.671-XX - falecido) , sem julgamento do mérito, por ausência de pressupostos de constituição e de desenvolvimento válido e regular do processo, com fundamento no art. 1º, inciso I, da Lei 8.443/1992 c/c os arts. 169, inciso VI, e 212 do Regimento Interno do TCU; 
94.2	rejeitar as alegações de defesa apresentadas pelo responsável Raul de Jesus Lustosa Filho (CPF XXX.256.211-XX) ;
94.3	julgar irregulares, com fundamento nos arts. 1º, inciso I, 16, inciso III, alíneas 'b' e 'c', 19, caput, e 23, inciso III, alínea 'a', da Lei 8.443/1992 c/c os arts. 1º, inciso I, e 209, incisos II e III, do Regimento Interno do TCU, as contas do responsável Raul de Jesus Lustosa Filho (CPF XXX.256.211-XX) , condenando-o ao pagamento das importâncias a seguir especificadas, atualizadas monetariamente e acrescidas dos juros de mora, calculadas a partir das datas discriminadas até a data da efetiva quitação do débito, fixando-lhe o prazo de quinze dias, para que comprove, perante o Tribunal, o recolhimento das referidas quantias aos cofres do Tesouro Nacional, nos termos do art. 23, inciso III, alínea 'a', da citada lei, c/c o art. 214, inciso III, alínea 'a', do Regimento Interno do TCU.
	Data de ocorrência
	Valor histórico (R$) 

	3/8/2009
	110.000,00 

	1/10/2009
	143.551,15

	20/11/2009
	15.000,00

                   Valor atualizado do débito (com juros) em 18/2/2022: R$ 686.922,16 (peça 100) 
94.4	aplicar ao responsável Raul de Jesus Lustosa Filho (CPF XXX.256.211-XX) a multa prevista nos arts. 19, caput, e 57 da Lei 8.443/1992 c/c os arts. 210, caput, e 267 do Regimento Interno do TCU, fixando-lhe o prazo de 15 (quinze) dias, a contar da notificação, para que comprove perante o Tribunal (art. 23, inciso III, alínea 'a', da Lei 8.443/1992, c/c o art. 214, inciso III, alínea 'a', do Regimento Interno do TCU) , o recolhimento da dívida aos cofres do Tesouro Nacional, atualizada monetariamente desde a data do acórdão até a do efetivo recolhimento, se for paga após o vencimento, na forma da legislação em vigor;
94.5	autorizar, desde logo, nos termos do art. 28, inciso II, da Lei 8.443/1992, a cobrança judicial das dívidas, caso não atendidas as notificações;
94.6	autorizar, desde logo, o pagamento das dívidas em até 36 (trinta e seis) parcelas mensais e consecutivas, nos termos do art. 217 do Regimento Interno, caso solicitado pelo responsável, fixando-se o vencimento da primeira parcela em quinze dias, a contar do recebimento da notificação, e o das demais a cada trinta dias, devendo incidir sobre cada parcela, os encargos legais devidos, na forma prevista na legislação em vigor;
94.7	alertar o responsável de que a falta de comprovação do recolhimento de qualquer parcela importará o vencimento antecipado do saldo devedor, nos termos do § 2º do art. 217 do Regimento Interno deste Tribunal;
94.8	encaminhar cópia do Acórdão que vier a ser proferido, bem como do relatório e do voto que o fundamentam, ao Procurador-Chefe da Procuradoria da República do Tocantins, para a adoção das medidas que entender cabíveis, em conformidade com o art. 16, § 3º, da Lei 8.443/1992 c/c o art. 209, § 7º, do Regimento Interno do TCU, informando-lhe que o inteiro teor da deliberação pode ser consultado no endereço www.tcu.gov.br/acordaos;
94.9	encaminhar cópia do Acórdão que vier a ser proferido ao Ministério do Turismo e aos responsáveis (herdeiros, no caso do falecido) , para ciência, informando que a presente deliberação, acompanhada do Relatório e do Voto que a fundamenta, está disponível para a consulta no endereço www.tcu.gov.br/acordaos, além de esclarecer que, caso requerido, o TCU poderá fornecer sem custos as correspondentes cópias, de forma impressa."
3.	Enfim, por intermédio do Exmo. Sr. Procurador Sergio Ricardo Costa Caribé, o MPTCU anuiu à aludida proposta da unidade técnica, tendo lançado o seu parecer à Peça 104 nos seguintes termos:
	" (...) Trata-se de tomada de contas especial (TCE) instaurada pelo Ministério do Turismo (MTur) , em razão de irregularidades na prestação de contas dos recursos repassados à Prefeitura Municipal de Palmas/TO por meio do Convênio 703815/2009 (Siafi 703815) para aplicação no '17º Arraiá da Capital' e no 'Projeto Palmas Verão' (peça 2, p. 58-75) . 
2	A avença vigeu entre 22/6/2009 e 30/9/2009, prevendo aporte de R$ 550.000,00 em  recursos federais, ficando sob a responsabilidade da convenente ofertar contrapartida de  R$ 50.000,00.
3	Com base nos pareceres produzidos durante a análise da prestação de contas, o tomador concluiu pela existência de débito no valor integral repassado, sob a responsabilidade do Sr. Raul de Jesus Lustosa Filho, prefeito municipal entre 2009 e 2012, haja vista a não comprovação da regular aplicação do montante transferido (peça 1, p. 22-27) .
4	No âmbito deste Tribunal, inicialmente, procedeu-se à citação do responsável, que juntou a defesa nas peças 27 a 31. Por ocasião da análise empreendida na peça 34, concluiu-se pela necessidade de refazer a citação, a fim de melhor esclarecer as irregularidades ensejadoras da devolução de recursos, bem como para incluir no polo passivo o Sr. Pierre de Freitas Júnior, dirigente da Fundação Cultural de Palmas, signatário da avença e, por conseguinte, responsável pela regular comprovação das despesas efetuadas com os recursos repassados.
5	No curso das notificações, constatou-se o falecimento do Sr. Pierre de Freitas Júnior, o que motivou a realização de diligências no intuito de viabilizar a citação do espólio. 
6	De posse da defesa apresentada, a unidade técnica elaborou a instrução na peça 101, por meio da qual propõe arquivar a TCE em relação ao Sr. Pierre de Freitas Júnior, sem julgamento de mérito, por falta de pressupostos de desenvolvimento válido e regular, dado o longo lapso temporal transcorrido entre a ocorrência dos fatos e a notificação dos sucessores. Quanto ao Sr. Raul de Jesus Lustosa Filho, a sugestão é julgar irregulares as contas, condenando-o ao ressarcimento do débito e aplicando-lhe multa.
7	De minha parte, manifesto anuência ao encaminhamento proposto.
8	Além da não comprovação de parte da execução física da avença, a documentação financeira juntada a título de prestação de contas não permite estabelecer adequadamente o nexo de causalidade entre os gastos realizados e os recursos transferidos ao município para execução das ações pactuadas.
9	A instrução na peça 13 e o pronunciamento na peça 14 elencaram diversas falhas nos elementos apresentados para comprovar a correta aplicação do valor conveniado, as quais não foram saneadas por meio das alegações de defesa trazidas pelos responsáveis. Assim, ante a ausência de documentos aptos a demonstrar a boa e regular utilização dos recursos, cabe exigir a devolução da parcela impugnada.
10	No que se refere ao espólio do Sr. Pierre de Freitas Júnior, não obstante tenha se  manifestado e juntado alguns documentos aos autos (peças 88-90) , concordo que o lapso  temporal deve ser levado em consideração como fator limitante ao exercício pleno do  contraditório e da ampla defesa pelos sucessores, sobretudo ante a necessidade de reunir  provas da execução física de parte das ações previstas no convênio e da correta execução financeira da avença.
11	Diante do exposto, este membro do Ministério Público de Contas junto ao TCU manifesta-se de acordo com o encaminhamento sugerido."
4.	Foi promovido o apensamento ao presente feito, contudo, do TC Processo 018.775/2020-9, tratando ali da solicitação de informação formulada pela AGU sobre a presente tomada de contas especial, com o eventual atendimento pelo despacho da SEC-TO em 11/05/2020.
É o Relatório.

8.1. Jorge Augusto Magalhaes Rocha (OAB-TO 4.454), entre outros, representando Gabriela Barcelos de Freitas, Lais Rocha de Freitas e Pedro de Freitas; e
8.2. Renan Albernaz de Souza (OAB-TO 5.365), representando Raul de Jesus Lustosa Filho.

Procurador Sergio Ricardo Costa Caribé.

TOMADA DE CONTAS ESPECIAL. CONVÊNIO. MINISTÉRIO DO TURISMO (MTUR). DANO AO ERÁRIO. CITAÇÃO. REJEIÇÃO DAS ALEGAÇÕES DE DEFESA. EXCEPCIONAL EXCLUSÃO DOS SUCESSORES DO RESPONSÁVEL (FALECIDO) NA PRESENTE RELAÇÃO PROCESSUAL. CONTAS IRREGULARES. DÉBITO. MULTA. COMUNICAÇÃO.

TOMADA DE CONTAS ESPECIAL (TCE)

Secretaria de Controle Externo de Tomada de Contas Especial (Secex-TCE).

Trata-se de tomada de contas especial instaurada pelo Ministério do Turismo (MTur) em desfavor de Raul de Jesus Lustosa Filho, como então prefeito de Palmas - TO (gestão: de 1º/1/2009 a 31/12/2012) , diante da irregularidade na aplicação dos recursos federais repassados ao município pelo Convênio 703815/2009 (Siafi 703815) para o apoio à realização do evento denominado como "17° Arraiá da Capital e Projeto Palmas Verão", durante o período de 22/6 a 30/9/2009, sob o valor original de R$ 600.000,00 pelo aporte de R$ 550.000,00 em recursos federais e R$ 50.000,00 em recursos da contrapartida, tendo o prazo para a prestação de contas sido fixado em 30/10/2009.
2.	A partir do Relatório do Tomador de Contas Especial n.º 141, de 2015 (Peça 1, p. 22) , o tomador de contas assinalou a responsabilidade em desfavor de Raul de Jesus Lustosa Filho pelo dano ao erário sob o valor original de R$ 550.000,00 em face da não comprovação da boa e regular aplicação dos aludidos recursos federais repassados pelo Convênio 703815/2009.
3.	Contudo, no âmbito do TCU, a Secex-TCE promoveu a citação de Raul de Jesus Lustosa Filho, além dos sucessores de Pierre de Freitas Júnior (falecido) , como então presidente da Fundação Cultural de Palmas, para apresentarem as suas alegações de defesa ou recolherem o correspondente débito diante da não comprovação da boa e regular aplicação dos recursos federais repassados pelo aludido Convênio 703815/2009.
4.	Em sua defesa por intermédio dos seus representantes legais, Raul de Jesus Lustosa Filho apresentou, em suma, as seguintes alegações: (a) prescrição da pretensão punitiva do TCU, já que transcorridos mais de 10 anos entre a data do dano e a primeira notificação; (b) ilegitimidade passiva, buscando transferir a sua responsabilidade ao presidente da Fundação Cultural de Palmas (Pierre de Freitas Júnior - falecido) , sob o pretexto de o referido presidente ter gerido os recursos federais; (c) ausência de error in eligendo ou in vigilando, resultando na ausência de responsabilidade solidária; (d) ausência de dolo; (e) efetiva divulgação da programação dos eventos e efetiva realização desses eventos; (f) fotografias e notas fiscais comprovariam a execução dos itens de serviço; e (g) desnecessidade de contrato de prestação de serviço, podendo ser substituído pela nota de empenho.
5.	Por sua vez, após analisar a referida defesa, a unidade técnica assinalou, em síntese, os seguintes aspectos: (i) prevalece no TCU o entendimento jurisprudencial de, nesses casos, o débito ser imprescritível; (ii) prevalece, a partir do Acórdão 1441/2016-TCU-Plenário, o entendimento do prazo decenal, com a interrupção pela ordem de citação ou audiência, para a prescrição da pretensão punitiva do TCU; (iii) não ocorreu a prescrição da pretensão punitiva, sob essas circunstâncias; (iv) o então prefeito, em conjunto com o então presidente da FCP (Pierre) , não apenas assinou o termo de convênio e o respectivo plano de trabalho, mas também o expediente enviado ao MTur para o envio da prestação de contas, além de formulários e declarações como, por exemplo, o termo de compromisso de manter os documentos do convênio por dez anos, o relatório de cumprimento do objeto pactuado, o relatório de execução físico-financeira do ajuste, a relação de execução da receita e despesa, a conciliação bancária, a relação de pagamentos e a declaração de ateste sobre a realização das ações pactuadas; (v) a responsabilidade do prefeito signatário do convênio deve ser mantida diante da delegação de competência a secretários municipais, entre outras autoridades, em sintonia com a jurisprudência do TCU; (vi) a responsabilização dos gestores de recursos federais, nos processos de controle externo financeiro, prescindiria do dolo ou má-fé; (vii) a alegada ausência de erro in eligendo ou in vigilando não seria plausível, já que o responsável atuou como signatário do convênio e praticante dos atos de gestão; (viii) as irregularidades atribuídas ao responsável foram bem delimitadas na citação, não tendo as falhas sido elididas pelas alegações de defesa, ao passo que sequer foi questionada a apresentação da suscitada banda (Chilepe do Chinelo) ; e (ix) a jurisprudência do TCU estaria firmada no sentido de a não apresentação do contrato de exclusividade tornar irregular a contratação de artistas por inexigibilidade de licitação.
6.	Ao avaliar, contudo, a situação dos sucessores de Pierre de Freitas Júnior (falecido) , a unidade técnica verificou o transcurso superior a dez anos entre a prática das falhas e a citação, sem terem dado causa à demora processual, inviabilizando o exercício do contraditório e da ampla defesa, e, assim, o TCU deveria promover o arquivamento do processo, sem o julgamento de mérito do feito, para os aludidos sucessores, por ausência dos pressupostos de desenvolvimento válido e regular do processo.
7.	Por esse prisma, após a análise final do feito, a unidade técnica propôs a rejeição da defesa oferecida por Raul de Jesus Lustosa Filho para julgar irregulares as suas contas e condená-lo ao pagamento do correspondente débito, sem prejuízo de lhe aplicar a subsequente multa legal; tendo o Parquet especial anuído à aludida proposta.
8.	O TCU pode incorporar o parecer da unidade técnica a estas razões de decidir.
9.	Bem se sabe que, em sintonia, entre outros, com os Acórdãos 1.194/2009 e 3.991/2015, da 1ª Câmara, os Acórdãos 27/2004, 6.235/2013 e 3.223/2017, da 2ª Câmara, e os Acórdãos 11/1997 e 997/2015, do Plenário, a jurisprudência do TCU estaria firmada no sentido da pessoal responsabilidade do gestor pela comprovação da boa e regular aplicação dos recursos federais recebidos mediante convênio ou instrumentos congêneres, submetendo todo aquele que administra os recursos públicos ao dever de demonstrar o correto emprego dos valores federais, nos termos do art. 70, parágrafo único, da Constituição de 1988 e do art. 93 do Decreto-Lei n.º 200, de 1967.
10.	Por esse ângulo, diante da ausência de elementos capazes de demonstrar a boa e regular aplicação dos recursos federais, para além da ausência de evidenciação do nexo causal entre os recursos federais aportados e os supostos dispêndios incorridos no ajuste, restou configurada a ofensa não só às regras legais, mas também aos princípios basilares da administração pública, já que, ao final e ao cabo, o responsável deixou de prestar a devida satisfação à sociedade sobre o efetivo emprego dos recursos públicos postos à sua disposição, e, assim, restaria confirmada a presunção legal de dano ao erário em face do eventual desvio ou desperdício dos respectivos recursos federais, restando por aí adequada a proposta da unidade técnica para a condenação do responsável em débito e em multa.
11.	Não subsistiria, aliás, a eventual prescrição da pretensão punitiva do TCU, já que, nos termos do Acórdão 1441/2016-TCU-Plenário, não teria ocorrido o transcurso superior a dez anos entre a ordem para a citação no âmbito do TCU, em 25/6/2019 (Peça 15) , e a perpetração das aludidas irregularidades, com os indigitados pagamentos, no período de 3/8 a 20/11/2009.
12.	Eis que, por meio do aludido Acórdão 1.441/2016 proferido na Sessão Extraordinária de 8/6/2016, o Plenário do TCU firmou o seu entendimento no sentido de que a prescrição da pretensão punitiva deve seguir a regra geral do prazo decenal, contado a partir do fato, em linha com o art. 205 do Código Civil brasileiro, interrompendo a contagem do aludido prazo com a ordem de citação, nos termos do art. 240, caput, da Lei n.º 13.105 (Código Processual Civil) , de 2015.
13.	Sem prejuízo, no entanto, do respeito a esse entendimento do Tribunal, deve ser reiterada a minha ressalva já registrada em vários outros julgados do TCU no sentido de que, na ausência de lei específica, o TCU não deveria aplicar qualquer prazo prescricional sobre a referida pretensão punitiva ou, então, na pior das hipóteses, o Tribunal deveria aplicar a regra prescricional fixada pela Lei n.º 9.873/1999, não só porque ela trataria diretamente de prescrição no âmbito do direito administrativo sancionador, mas também porque, entre outras medidas, a aludida lei mandaria aplicar o prazo prescricional penal, quando a infração administrativa também configure crime, além de determinar expressamente que, diante de ilícito continuado ou permanente, a contagem do prazo deve iniciar a partir da cessação do aludido ilícito.
14.	A despeito, então, de registrar essa minha posição pessoal, o TCU deve promover a pronta aplicação da multa legal em desfavor do aludido responsável partir do entendimento fixado pelo aludido Acórdão 1441/2016-TCU-Plenário. 
15.	Não subsistiria, de todo modo, a eventual necessidade de promover o retorno do presente processo para buscar a citação de outros eventuais responsáveis, estando esse entendimento, aliás, em plena sintonia com a jurisprudência fixada pelo TCU a partir, por exemplo, dos Acórdãos 4.002/2020 e 5.297/2013, da 2ª Câmara, e dos Acórdãos 1.170/2017 e 1.223/2015, do Plenário, já que a ausência dessa nova citação não resultaria em prejuízo à defesa do atual responsável, não só porque o presente processo já estaria em plenas condições de efetivo julgamento pelo TCU, mas também porque a solidariedade passiva seria legalmente erigida em favor do ente estatal credor, e não das eventuais pessoas privadas devedoras, podendo, se for o caso, o atual condenado ajuizar a superveniente ação regressiva em desfavor de outros eventuais responsáveis supostamente coobrigados.
16.	Pode ser promovida, inclusive, a exclusão dos sucessores do responsável falecido (Pierre de Freitas Júnior) neste processo, até porque, com a posterior citação superveniente, os aludidos sucessores sofreriam isoladamente pela evidente impossibilidade de promover o respectivo exercício da ampla defesa e do contraditório.
17.	De outra sorte, como a malsinada irregularidade configuraria a eventual conduta dolosa no sentido de efetivamente facilitar, permitir ou concorrer para que pessoa física ou jurídica privada incorpore ou utilize, de forma indevida, rendas, verbas ou valores integrantes do acervo patrimonial da administração pública, sem a observância das formalidades legais ou regulamentares aplicáveis, resultando no eventual ilícito doloso de improbidade administrativa causador do aludido prejuízo ao erário, nos termos, por exemplo, do art. 10, I e II, da Lei n.º 8.429, de 1992, com a alteração promovida pela Lei n.º 14.230, de 2021, a eventual prescrição da ação de ressarcimento ao erário também não subsistiria, estando esse entendimento em plena consonância com a jurisprudência fixada pelo STF no bojo do RE 852.475-SP, com o trânsito em julgado a partir de 6/12/2019, diante da Tese de Repercussão Geral n.º 897 no sentido de que "São imprescritíveis as ações de ressarcimento ao erário fundadas na prática de ato doloso tipificado na Lei de Improbidade Administrativa".
18.	O TCU deve julgar irregulares, portanto, as contas de Raul de Jesus Lustosa Filho para condená-lo ao pagamento do correspondente débito, sem prejuízo, ainda, de lhe aplicar a correspondente multa prevista no art. 57 da Lei n.º 8.443, de 1992.
Ante o exposto, voto pela prolação do Acórdão ora submetido a este Colegiado.
TCU, Sala das Sessões, em 5 de julho de 2022.
Ministro-Substituto ANDRÉ LUÍS DE CARVALHO 
Relator